【裁判字號】    89,上易,1885
【裁判日期】    891220
【裁判案由】    詐欺
【裁判全文】
臺灣高等法院臺南分院刑事判決            八十九年度上易字第一八八五號  忠股
      上  訴  人
      即  被  告  子  ○  ○
右上訴人因詐欺案件，不服臺灣臺南地方法院八十八年度易字第三一九六號中華民國
八十九年八月三十一日第一審判決（起訴案號：臺灣臺南地方法院檢察署八十八年度
偵字第一二七七○、一二一三三號），提起上訴，本院判決如左：
      主      文
上訴駁回。
      事      實
一、子○○與卯○○係夫妻關係，在外參加互助會多會，大部分已標得為死會，已無
    付款能力，竟共同基於意圖為自己不法所有之概括犯意連絡，於民國（下同）八
    十七年六月十日起，招募每會新台幣（下同）一萬元之互助會一會，由子○○擔
    任會首，約定每月十日開標，共計三十一會，採內標制，並由卯○○出面代子○○邀集會員及向會員收取會款。而子○○及卯○○於起會之初，即以製作二份不
    同之會單，交付不同會員之方式，從中冒名標取會款，即同一互助會會員間，會
    員所持有之互助會會單上標會之時間（一則晚上七點、一則晚上八點）、地點（
    一則在台南市○○路二六三號、一則在台南市○○路八巷八之七號）均不相同，
    而子○○及卯○○對不同會員所告知之每會標金亦不相同，致使各互助會會員庚○○、壬○○、丙○○、戊○○、甲○○、乙○○、辰○○、己○○○、丑○○
    、楊瑞榮等人陷於錯誤，繳付會款予子○○及卯○○，渠等二人詐得之前開各會
    會款總計新台幣（下同）一百九十八萬三千七百元。子○○、卯○○復承續前揭
    相同之犯意，推由卯○○先後於八十七年六月十日及同年七月十日，向庚○○佯
    稱有會員亟需會款，願各以七千七百元及七千元讓出互助會一會及半會，惟實際
    上並無任何會員讓會，致庚○○陷於錯誤，先後各交付二十三萬八千七百元及十
    一萬元予卯○○。詎料子○○、卯○○於八十八年九月十日宣佈其所招募之互助
    會倒會，並拒付會款逃匿無蹤，會員庚○○、壬○○、丙○○、戊○○、甲○○
    、乙○○、辰○○、己○○○、丑○○、楊瑞榮等人催討無著，始知受騙。
二、案經被害人庚○○、壬○○、丙○○、戊○○、甲○○、乙○○、辰○○、己○○○、丑○○、楊瑞榮訴請臺灣臺南地方法院檢察署檢察官偵查起訴。
      理      由
一、訊據上訴人即被告子○○、卯○○固坦承有召集互助會及有代收會款，因止會有
    欠前開會員共一百九十八萬三千七百元之事實，惟均矢口否認有前揭詐欺犯行，
    均辯稱：會單標會時間及地點不同僅係兩份，係搬家時一時疏忽筆誤所致，而每
    次均在府連路開標，並無在中山路開標，得標人均寫在黑板上，並無隱瞞標會事
    實；伊係因有七會標得會款後，拒不繳納會款，致被迫倒會，並非故為止會；庚○○所指訴出讓互助會一會及半會，出讓人為丁○○讓與一會，取去受讓人庚○○二十三萬八千七百元及寅○○讓與半會，取去受讓人庚○○十一萬元，係卯○○居間介紹出讓，並非詐欺云云。
二、惟查：
（一）右揭事實，業據告訴人庚○○、壬○○、丙○○、戊○○、甲○○、乙○○、
      辰○○、己○○○、丑○○、楊瑞榮等人於告訴狀，迭次或分別於偵查中、原
      審及本院調查時指訴綦詳，告訴人均指稱：子○○、卯○○於同一互助會中製
      作二份不同之會單交付予不同之會員，復於每次標會時，不僅未告知會員何人
      得標，且於收取會款時，對不同會員收取不同之標金，其中會員庚○○所持有
      之互助會單與壬○○所持有之會單上之標會時間地點即不相同，而子○○、卯
      ○○告知庚○○第二會標金為三千元，卻告知壬○○第二會標金為二千七百元
      ，且子○○均未告知各互助會會員該會由何人標得，藉以從中冒標收取會款，
      而於止會後，各欠告訴人庚○○、戊○○、楊瑞榮、丑○○各二十三萬二千八
      元，丙○○、壬○○各十一萬九千一百元，甲○○、乙○○、辰○○各十一萬
      六千一百元等語，有會單十紙及明細表附於偵查卷可稽。
（二）被告子○○、卯○○等均坦承有欠前開會員如前開會款之事實，惟辯稱：均在
      乙○○雜貨店開標，得標人均寫在黑板上，並無隱瞞標會事實，惟告訴人乙○○於本院到庭固證稱被告有在伊雜貨店開標，惟僅三、四人到場，並未證稱有
      在黑板上寫得標人及得標金額等語。被告等並以會單標會時間及地點不同僅係
      兩份，係搬家時一時疏忽筆誤所致，而每次均在府連路開標，並無在中山路開
      標云云，然查告訴人壬○○於本院證稱伊會單標會時間及地點係寫「每月十日
      晚上八點在台南市○○路八巷八之七號」，伊曾一次至台南市○○路八巷八之
      七號標會等語，是被告所辯僅在府連路標會云云，即非可採。又依告訴人提出
      之會單十紙，其中告訴人丙○○及壬○○之會單均載「每月十日晚上八點在台
      南市○○路八巷八之七號」，其餘八紙會單則記載「每月十日晚上七點在台南
      市○○路二六三號開標，恕不另行通知」，而在台南市○○路二六三號開標之
      會單記載顯係連續記載，而在台南市○○路八巷八之七號開標之記載，其中「
      八」點顯係由「七」所改，而「台南市○○路八巷八之七號」前後均有空格，
      顯係將「每月十日晚上七點在台南市○○路二六三號開標，恕不另行通知」所
      改，是被告所辯係搬家時一時疏忽筆誤所致云云，顯與事實不符。
（三）被告等另辯伊係因共有七會標得會款後，拒不繳納會款，致被迫倒會，並非故
      為止會云云，於上訴狀係記在劉勇宗（二會）、程婉珍（二會）、王秀琴、癸○○、陳幸媛等人標得會款未繳款云云，惟於本院審理時則改稱係寅○○、劉
      勇宗、丁○○（二會）、王秀琴、癸○○、陳幸媛、辛○○等人標得會款未繳
      款云云，被告對於標得會款後未繳死會會款應知之甚稔，其先後所述之人何以
      會有不同，則其所謂被倒會所致即不無可疑。且本院依其前開所述之人依其有
      記載地址傳訊，大部無法送達，而到庭之證人寅○○證稱：伊有標到會錢，至
      八十八年八、九月間始未繳會款，因他女兒有欠伊的錢，我們互相抵等語；證
      人丁○○證稱：因伊急需用錢告知被告，被告先後給伊方玉鳳及陳春龍二會，
      伊分別於八十七年七月及同年十二月標到，伊最後標到後只有繳六、七會，就
      沒有繳等語；證人癸○○證稱：伊有標到，他們也有參加我為會首之會，我們
      是互相抵會等語（以上證人均見本院八十九年十二月五日訊問筆錄）。依上所
      證，證人寅○○係八十八年八、九月始未繳，而被告於八十八年九月即止會，
      顯見非之前未繳致被告無法負擔才止會，而丁○○亦至八十八年六、七月以後
      才未繳，而依會單所載丁○○並非會員，何以得標會，被告是否告知其他會員
      ，是其證述是否屬實，何以於上訴狀並未如此記載，亦不無可疑，又證人癸○○係以被告參加其互助會已死會未繳而互抵，亦為被告所自承，再參之被告亦
      參加告訴人壬○○為會首之互助會並已標得，而另欠壬○○會款四十三萬二千
      元，亦為被告等所自承。另被告等尚欠案外人葉寶婉七十萬元，另參加案外人
      張金蘭互助會四會，已標得三會，而尚有未繳會款，亦有被告簽發之本票及參
      加之會單在卷可佐，足見被告等除欠前開會員之互助會款外，另尚欠他人借款
      及互助會款甚鉅，則被告等明知在外會款及欠款已無法繳納，而招此互助會款
      而中途倒會，並即逃避他處，本件係於偵查中未到庭，於原審亦係通緝到案，
      被告雖辯稱係因會員未繳死會會款才被迫止會云云，亦非可採。足見被告等於
      本件互助會起會時即有詐欺之犯意甚明。被告等雖於原審審理中，各寄一千元
      匯票給告訴人庚○○、丙○○、甲○○及戊○○，亦不足以證明其無詐欺之犯
      意。
（四）被告等雖另以告訴人庚○○所指訴出讓互助會一會及半會，出讓人為丁○○讓
      與一會，取去受讓人庚○○二十三萬八千七百元及寅○○讓與半會，取去受讓
      人庚○○十一萬元，係卯○○居間介紹出讓，並非詐欺云云。然查依前述證人
      丁○○及寅○○所證，並無證述係讓與之情事，且如各該證人丁○○及寅○○
      有讓與由告訴人庚○○受讓，則簽發給告訴人庚○○二十三萬八千七百元及十
      一萬元之本票，應分別由證人丁○○及寅○○簽發始合常理，如係被告卯○○
      僅係居間介紹，則何以告訴人庚○○不知何人讓與，而本票二紙均由被告卯○○簽發？顯與常情相違，亦有本票影本二紙附於偵查卷可憑，足見被告前開所
      辯亦不足採。又告訴人提出告訴人丙○○太太葉秀環與被告子○○於本件起訴
      後原審開庭前之錄音帶及譯本，經本院勘驗結果譯本與錄音帶內容相符，被告
      子○○於錄音內容供承「伊相信被告卯○○將互助會標光，繳不出死會會錢才
      倒會」、「我現在是怕她又亂搞，為什麼我會跟她離婚，我怕我把事情處理好
      ，她以後又給我亂搞時，我怎麼辦，我是怕這樣，所以我要保留後路」、「我
      老婆就是賭輸錢，又簽六合彩的樣子才全花光」等語，亦有錄音帶及譯本在卷
      可資佐證。亦足證被告等已取得會款後，未予解決而倒會即逃之夭夭，難謂其
      無詐欺之犯意。
（五）綜上所述，被告等所辯顯係事後卸責飾詞，委無足採，本件事證已臻明確，被
      告二人犯行均堪認定。
三、核上訴人即被告子○○、卯○○所為，均係犯刑法第三百三十九條第一項之詐欺
    罪。被告二人間，有犯意聯絡與行為分擔，為共同正犯。又渠等先後多次詐欺犯
    行，時間緊接，手段相同，觸犯構成要件相同之罪名，顯係基於概括犯意反覆為
    之，應依連續犯之規定論以一罪，並加重其刑。
四、原審以被告等罪證明確，因以適用刑法第二十八條、第五十六條、第三百三十九
    條第一項，罰金罰鍰提高標準條例第一條前段等規定，並審酌被告二人犯罪之動
    機、目的、手段、詐取之金額暨對被害人所生之損害及渠等犯後百般推託，拒與
    被害人達成和解，態度不佳等一切情狀，均量處被告子○○、卯○○各有期徒刑
    一年六月。本院經核原判決認事用法俱無不合，量刑亦稱妥適，被告等上訴意旨
    否認犯罪，仍執陳詞指摘原判決不當，均無可取，為無理由，應予駁回。
據上論斷，應依刑事訴訟法第三百六十八條，判決如主文。
本案經檢察官楊秀美到庭執行職務。
中    華    民    國      八十九      年      十二     月      二十     日
                                  臺灣高等法院臺南分院刑事第一庭
                                      審判長法官  鄭    文    肅
                                            法官  王    浦    傑
                                            法官  楊    明    章
右正本證明與原本無異。
不得上訴。
                                      法院書記官  易    慧    玲
中    華    民    國      八十九      年      十二     月     二十一    日
附錄本判決論罪科刑法條：
刑法第三百三十九條第一項：
意圖為自己或第三人不法之所有，以詐術使人將本人或第三人之物交付者，處五年以
下有期徒刑、拘役或科或併科一千元以下罰金。


司法院資訊處製作；財團法人民間司法改革基金會備份。
